【裁判字號】    92,判,816
【裁判日期】    920626
【裁判案由】    災害救助
【裁判全文】
最  高  行  政  法  院  判  決                    九十二年度判字第八一六號
    上  訴  人  丙○○
                              .
    輔  佐  人  甲○○
    被 上訴 人  臺北縣汐止市公所
    代  表  人  乙○○
右當事人間因災害救助事件，上訴人不服中華民國九十一年五月二日臺北高等行政法
院九十年度訴字第四七三四號判決，提起上訴，本院判決如左：
    主  文
上訴駁回。
上訴審訴訟費用由上訴人負擔。
    理  由
本件上訴人起訴主張：緣上訴人於民國八十九年十二月二十八日以戶籍設於臺北縣汐
止市新昌里二十四鄰七十一號一樓（下稱系爭建物），向被上訴人申請發放象神颱風
水災救助金。經被上訴人於九十年一月二日以八九北縣汐民字第三○七七一號函復上
訴人，否准所請。上訴人不服，提起訴願，遭決定駁回，遂提起行政訴訟。主張「臺
北縣政府象神颱風住屋損毀認定標準及災害救助金之核發規定」，屬未經法律授權之
行政命令，增加「臺灣省防救天然災害及善後處理辦法」與「社會救助法」未有之限
制，逾越母法及中央法規標準法規定，亦違行政法上之平等原則及依法行政原則；且
上訴人自八十年起，即居住於系爭建物內，僅平時上班不在家，且因在內湖地區工作
，所以有時會住在內湖，有時前往兒子家居住，始遭臺北縣政府警察局汐止分局查報
為「空戶」，被上訴人稱上訴人非系爭建物之現住戶，與事實不符。為此請求訴願決
定及原處分均撤銷，命被上訴人另為適法之處分。被上訴人則以：上訴人以居住於系
爭建物內申請災害救助金，系爭建物雖於象神颱風來臨時淹水達五十公分以上，惟上
訴人於颱風來臨之前並非系爭建物之現住戶，此有被上訴人所屬戶政事務所戶口查察
資料可稽，且於象神颱風來臨之後，上訴人亦非居住於系爭建物之現住戶，此有當地
里長、里幹事多次查訪資料可稽，故上訴人非系爭建物實際居住之現住戶，不符發給
災害救助金之要件，又該等臺灣省防救天然災害及善後處理辦法暨臺北縣天然災害善
後救助金核發標準，雖屬辦法，惟被上訴人以此辦法為據否准上訴人救助金之申請，
並未違反依法行政原則等語，資為抗辯。
原審斟酌全辯論意旨，及調查證據結果，以：災害救助，乃基於確認國家負有生存照
顧義務之給付行政，其旨意係民眾因天然災害生活陷於困境政府適時予以救助紓困，
並非限制相對人之自由與權利，故法律保留原則之適用不若干涉行政之嚴格。通常情
形給付行政祇須有國會通過之預算為依據，其措施之合法性即無疑義。更何況，臺北
縣政府就災害救助方式，按實際需要訂定「臺北縣政府象神颱風住屋損毀認定標準及
災害救助金之核發規定」辦理，亦有社會救助法第二十六條之授權，自無上訴人所訴
該規定未經法律授權、增加母法所無之限制及違背中央法規標準法、平等原則與依法
行政原則之可言。本件上訴人於八十九年十二月二十八日以其戶籍設於臺北縣汐止市
新昌里二十四鄰七十一號一樓，而系爭建物因象神颱風水淹五十公分以上，造成財物
損失，乃向被上訴人申請發放災害救助金。惟被上訴人以系爭建物經新昌里辦公處里
長、里幹事進行多次勘查認定為空戶，且該址亦於八十六年一月七日經戶政事務所查
報登記為空戶，其與「臺北縣政府象神颱風住屋損毀認定標準及災害救助金之核發規
定」中發放對象以實際居住之現住戶為限之規定不符，乃否准上訴人所請。以上各情
，有上訴人申請書、臺北縣警察局汐止分局汐止派出所八十六年一月七日汐警字第○
○九號戶口查察通報單、汐止戶政事務所註記資料、臺北縣汐止市象神颱風災害勘查
表、被上訴人九十年一月二日八九北縣汐民字第三○七七一號函等影本附原處分卷及
本院卷可稽，自堪信為真實。上訴人雖堅稱其為系爭建物之現住戶，僅因在內湖地區
工作，有時住在內湖，有時前往兒子家居住，被上訴人稱上訴人非系爭建物之現住戶
，與事實不符云云。第查，臺北縣警察局汐止分局汐止派出所八十六年一月七日汐警
字第○○九號戶口查察通報單，其通報事項欄記載：「遷出未報」，其說明欄則載有
：「查訪多次該戶長未住於右址（即系爭建物），轉報列空戶」，汐止戶政事務所乃
於八十六年一月二十二日註記「遷出未報」及「空戶」；另，新昌里辦公處里長、里
幹事於象神颱風過後，曾至現場實地勘查，並認定系爭建物早已久無人居住，亦有臺
北縣汐止市象神颱風災害勘查表影本足憑；是象神颱風淹水災害發生時，上訴人並非
實際居住之現住戶之事實，洵堪認定，被上訴人以其不符領取災害救助金之規定資格
，進而否准其請領災害救助金，揆諸前揭規定，並無違誤。訴願決定予以維持，亦無
不合。上訴人猶執前詞聲明撤銷訴願決定及原處分，及求為判決命被上訴人另為適法
之處分，均為無理由，應予以駁回。
上訴論旨，除持前詞外，並以：被上訴人在毫無法律依據之「遷出未報」或「非現住
戶」之認定標準否准上訴人救助金之申請，違反「正當法律程序」；且該認定標準其
法律依據為何？新昌里辦公室、警察局或戶政事務所人員有沒有依法公告？有無給予
上訴人申辯之機會？系爭認定標準違反司法院釋字第四八八號解釋意旨；社會救助法
對於所謂「空戶」、「現住戶」並未規定發放救助金得予以差別待遇，財產權既然受
到損害，上訴人即應有資格領取，被上訴人所引用之「天然災害救助金發放規定」，
增加社會救助法所無之限制，顯然逾越母法規定，有違司法院釋字第三九四號、第四
七九號解釋意旨，中央法規標準法第五條、第六條依法行政原則之規定，及行政程序
法上平等原則之規定；臺北縣政府為認定象神颱風災害救助金之領取資格而訂定臺北
縣政府象神颱風住屋毀損認定標準及災害救助金之核發規定，規定災害救助金由戶長
或現住戶具領，「但以實際居住之現住戶」為限，固不失為適當權宜之計，惟倘因而
將「尚未出租」或「戶長不經常居住於該戶」之情形排除在災害救助金領取資格以外
，無異以行政規章剝奪其災害救助金領取資格，有違司法院釋字第三六七號、第三九
○號、第四七九號解釋及最高行政法院八十一年度判字第一○○六號判決意旨，為此
請求廢棄原審判決，並撤銷訴願決定及原處分。經查，本件被上訴人係依據臺北縣政
府八十九年十月八日八九北府社助字第四二九三六三號函發布之「臺北縣政府象神颱
風住屋損毀認定標準及災害救助金之核發規定」，否准上訴人發放象神颱風水災救助
金之申請。上訴人提起上訴，對該核發規定之合法性提出質疑，則本件首應審究者，
即該核發規定內容是否逾越社會救助法第二十六條之規定。上開核發規定，有關救助
金發放之主要內容為：「五、房屋全倒、半倒、財物損失（水淹或土石流造成者請於
勘查報告表明）以住家為主，商店兼住家比照辦理，以上均以現住戶為對象，．．
七、房屋全倒、半倒、財物損失由各鄉鎮市公所村里幹事及村里長勘查後認定，．．
」；該核發規定中「貳、天然災害善後救助金核發標準」，規定上項標準之發放對象
以實際居住之現住戶為限；即以「實際居住之現住戶」為災害救助金之發放對象，不
以單純戶籍登記為標準，無違社會救助法第二十六條有關災害救助方式授權直轄市、
縣（市）主管機關依實際需要訂定規定辦理之規定。又災害救助之性質，乃國家對人
民基於負有生存照顧義務之給付行政，其旨意係民眾因天然災害生活陷於困境時，政
府適時予以救助紓困，與憲法第十五條人民財產權之保障無涉；且給付行政並非限制
相對人之自由與權利，故憲法第二十三條有關法律保留原則之適用不若干涉行政之嚴
格，通常情形給付行政祇須有國會通過之預算為依據，其措施之合法性即無疑義。因
此臺北縣政府訂定之上開核放規定，自無違中央法規標準法第五條及第六條有關應以
法律規定之事項及命令訂定事項限制之規定，亦無違司法院釋字第三九○號、第四五
六號、第四七九號及第四八八號解釋有關涉及人民權利之限制，其發布命令應有嚴格
限制意旨。又因本件係給付行政，與限制人民自由權利事項無涉，自無適用司法院釋
字第三六七號、第三九四號有關限制人民自由權利事項法律授權命令限制解釋意旨。
從而，本件原審判決認定臺北縣政府就災害救助方式，按實際需要訂定「臺北縣政府
象神颱風住屋損毀認定標準及災害救助金之核發規定」辦理，有社會救助法第二十六
條之授權，自無上訴人所訴該規定未經法律授權、增加母法所無之限制及違背中央法
規標準法、平等原則與依法行政原則，並據以作為本案審理之依據，自無違誤，上訴
人上訴意旨，無非法律見解之歧異，核無足採。又戶政事務所得派員查對校正戶籍登
記事項，為戶籍法第四十九條所明定；且於戶政事務所按戶逐口辦理戶口調查時，依
戶籍法施行細則第三十條村里鄰長、村里幹事及警勤區佐警等均應予協助。因此，戶
籍登記後，定時之戶籍調查，亦屬依法有據；如遷出未報，或未實際居住於戶籍地，
戶政事務所於其登記簿上註記「空戶」，係其執行戶口調查後所為事實記載，無違依
法行政原則及正當法律程序，且因「空戶」者均未能與調查人員謀面，其持有之戶口
名簿未記載「空戶」，亦屬當然結果，符合邏輯。從而，本件原審法院依臺北縣警察
局汐止分局汐止派出所八十六年一月七日汐警字第○○九號戶口查察通報單記載：「
遷出未報」，汐止戶政事務所乃於八十六年一月二十二日註記「遷出未報」及「空戶
」。另依該戶籍所在地新昌里辦公處里長、里幹事於象神颱風過後，至現場實地勘查
，認定系爭建物早已久無人居住等證據，據以認定象神颱風淹水災害發生時，上訴人
並非實際居住之現住戶，自不符領取災害救助金規定資格，核無違誤。綜上所述，上
訴意旨指摘原審判決違背法令，求為廢棄，即難認為有理由，應予駁回。
據上論結，本件上訴為無理由，爰依行政訴訟法第二百五十五條第一項、第九十八條
第三項前段，判決如主文。
中    華    民    國    九十二      年      六        月    二十六      日
                    最 高 行 政 法 院  第 四 庭
                                審 判 長 法  官      廖  政  雄
                                         法  官      趙  永  康
                                         法  官      林  清  祥
                                         法  官      鍾  耀  光
                                         法  官      姜  仁  脩
右  正  本  證  明  與  原  本  無  異
                                         法院書記官  莊  俊  亨
中    華    民    國    九十二      年      六        月    二十六      日


司法院資訊處製作；財團法人民間司法改革基金會備份。
